臺灣高等法院民事判決　　　　　　　　　　　　　　　九十三年度上字第六四一號
　　上　訴　人　壬○○即王欽.
　　法定代理人　劉麗惠
　　訴訟代理人　鄭淑屏律師
　　上　訴　人　丙○○○○○○.
　　　　　　　　　　　　　PH.
　　　　　　　　甲○○○○○○.
　　　　　　　　癸○○○○○○.
　　　　　　　　　　　　　,C.
　　　　　　　　丁○○○○○○.
　　　　　　　　辛○○○○○○.
　　　　　　　　乙○○○○○○.
　　　　　　　　庚○○○○○○.
　　　　　　　　戊○○○○○○.
　　　　　　　　　　　　　MA.
　　　　　　　　己○○○○○○.
　　右九人共同
　　訴訟代理人　宣玉華律師
　　右十人共同
　　訴訟代理人　高育民律師
　　被　上訴人　威靈頓股份有限公司（原名海外中美投資企業股份有限公司）
　　法定代理人　袁小羊
　　訴訟代理人　汪倩英律師
　　複　代理人　朱正剛律師
右當事人間請求返還信託物事件，上訴人對於中華民國九十三年六月四日台灣士林地
方法院九十年度訴更一字第二號第一審判決提起上訴，經本院於九十三年十一月十七
日言詞辯論終結，判決如左：
    主      文
上訴駁回。
第二審訴訟費用由上訴人負擔。
    事      實
甲、上訴人方面：
壹、聲明：
一、原判決廢棄。
二、被上訴人應將座落台北市○○區○○段二小段三六一地號土地面積一百十一點七
    平方公尺所有權移轉登記予上訴人並返還於上訴人。
三、上訴人願供擔保請准宣告假執行。
貳、陳述：除與原判決記載相同者外，補稱略以：
一、國有財產局台灣省北區辦事處4.10.台財產北（業）字第三一三六號致王欽通知
    載「北投區○○段一二０一－十四號國有土地一０八筆前經本處讓售並由台端辦
    理承購手續在案：：優利存款單存戶第廿四號存單：：業經台端於本年三月廿四
    日繳付該項承購土地半數價款時提回」，及同處3.19.台財產北（業）字第二五
    八二號致王欽通知「：：存單一紙作為購買土地保證金乙節：：」，另台灣士林
    地方法院檢察署不起訴處分書亦載「五十一年王欽向政府申購讓售上述土地，經
    國有財產局審議委員會第十七次會議決議准照現狀讓售通知王欽繳納價款：：等
    語」，均足以證明上開一百零八筆土地係由王欽所承購並繳納價款。
二、再依土地委託管理開發契約（下稱系爭契約）第四條約定，為便利土地整體開發
    及節稅起見而同意以被上訴人名義登記土地產權，其為契約所明定，並無任何矛
    盾，且可證明本件為信託登記無疑。
三、復查，王欽買受上開一０八筆土地之價額為一、八四九、一０六元，惟海外中美
    公司之經濟部執照登記資本總額為二十萬元，顯無買受之能力。又被上訴人公司
    依經濟部公司執照所載核准設立登記日期為五十一年三月十九日，而系爭契約訂
    立於五十三年五月二十日，並由曾燦輝、潘達輔為見證人，曾燦輝及被上訴人公
    司職員陳慶良亦到庭具結作證屬實，且系爭契約及被上訴人交付之移轉所有權登
    記資料中，被上訴人之印鑑業經憲兵學校鑑定相符，原判決謂威靈頓公司該時尚
    不存在純屬無稽。
四、至於系爭契約第三條雖有六年期間之約定，但如遇土地法令修改或其他非可歸責
    於被上訴人之情事，雙方協議延長。而本件土地因台北市政府都市細部計劃未核
    定及曾有禁建等情事，致被上訴人無法於所約定期間內進行開發，依系爭契約之
    約定應予以延展，則由八十三年四月十八日王欽致被上訴人存證信函送達逾十日
    起算，王欽於八十四年七月間起訴，並無罹於時效消滅之情。
參、證據：援用第一審所提證據為證。
乙、被上訴人方面：
壹、聲明：
一、上訴駁回。
二、如受不利之判決，願供擔保請准宣告免為假執行。
貳、陳述：除與原判決記載相同者外，補稱略以：
一、上訴人所提之王氏宗親會證明書，被上訴人否認其真正，我國駐菲辦事處出具之
    證明書僅證明宗親會之印章屬實，文件內容不在證明之列，且其不符合我國國稅
    局，經濟部投審會及法院對華僑繼承應提具經我駐外辦事處認證之規定。上訴人
    另提之菲律賓華僑善舉公所西歸錄，被上訴人亦否認真正，且該葬照上除記載王
    德順外，另有王陳嗎戈沙、王尚晟、王國欽等人，若王德順確為王欽與王陳嗎戈
    沙之子，則王尚晟、王國欽又係何人，是否本案已有代位繼承情事發生？故上訴
    人應提出其等和王欽之間有血緣關係之文書，或其等在菲律賓有為繼承之事實，
    再就該文書是否為有權機關所發委請駐外單位認證證明，否則駐外單位僅能由形
    式上認證該文書確為某製作名義人所製作，至於其內容當不在認證範圍之內。
二、查王欽於起訴狀載明「決定將承購土地信託鄭周敏開發」、「當年代表公司簽約
    者為鄭周敏」，於庭訊亦自承不知為何系爭土地登記被上訴人名義，顯與上訴人
    提出之契約所載均不符，且鄭周敏於歷審庭訊時均證稱不知有合約之事並否認認
    識該契約上所載見證人潘達輔，已現該契約書影本之虛偽。又上訴人主張王欽將
    系爭土地信託登記予被上訴人名下之緣由係為求「節稅及便於整體申請開發故」
    ，然王欽卻僅稱係為辦「貸款」，渠等說詞又見出入，實難採信。
三、上訴人所主張之證人證言不足採信。
  (一)依證人曾燦輝證言，以王欽所申購之土地因與中美公司名下所有五十八甲土地有
    相連情事，故需合併開發，然王欽向國有財產局申購土地是在五十一年間，斯時
    王欽及證人所稱相連之五十八甲土地尚未登記予中美公司，中美公司取得相連土
    地係在五十三年七月八日，足現渠等所稱因土地相連需共同開發之事均不實在。
    又依卷附資料，王欽係以海外中美公司名義繳交一半價金，且使用單據之備註欄
    載明「一百八十四萬九千一百零六元六月，先繳上數，餘款分六期繳清」，換言
    之，五十一年三月二十四日海外中美公司已與國有財產局約明餘款分六期繳清，
    與證人證言及王欽起訴狀所載是繳清一半後，與鄭周敏談合作，合作談成才分六
    期以公司名義貸款繳付等語不同。況王欽早於五十年七月即發函表明中美公司投
    資人鄭崇仰云云，果有土地開發之事，何不與實際出資者鄭崇仰洽談，反與鄭周
    敏聯絡，且鄭周敏自始否認有上述情事，益見客觀事證、書證均與證言不符。
  (二)證人陳慶良於原審證稱：「我不是見證人，雖我非見證人，但我為公司職員，我
    在裡面，我知道有這些人在裡面簽約，他們自始至終的商談，我皆在場，那時他
    們未叫我簽見證人，所以我未簽。」、「那時公司為海外中美公司，沒多久改為
    威靈頓股份有限公司。」云云，惟證人鄭周敏稱「那時只由王欽及一位姓藍的人
    在辦公」，足見陳慶良稱其為公司員工不實，且其於三十年後自行出面稱於締約
    時在場顯不可信。
四、被上訴人為系爭土地之真正所有權人，王欽僅代表中美公司所申購，實係由中美
    公司之僑菲股東出資：
  (一)依海外中美公司發起人會議公司章程及公司登記事項表、華僑投資申請書、授權
    王欽為代理人之授權書，與國有財產局開具之國有基地產權移轉證明書存根、稅
    捐完納證明書存根等，及王欽對外均以海外中美公司之代理人行文等情，足證王
    欽確為鄭銀鑽、鄭周敏在台之投資代理人，而海外中美公司營業項目即在購地興
    建住宅，益證王欽僅係為海外中美公司申購系爭土地之代理人。
  (二)王欽主張其曾提供彰銀定存單購地保證金，然依卷附國有財產局之資料，均未見
    王欽有以定存單經銀行承諾及背書情形交予國有財產局，反而是由公司以現金支
    付，且王欽亦於繳交半數款之當日表明該款項是以公司名義繳交。再查，依王欽
    自呈之證物，其於繳交半數款項後取回該定存單，換言之，如王欽有資力購地，
    當時亦應有從國有財產局領回之定存款項，且該定存存單如為供購地擔保，價值
    亦應高予擔保之半數款，而購地餘款之分期款比已繳交之半數款還少，僅九十三
    萬一千五百元，因此王欽何須分期付款，且國有財產局亦應不准有款項可繳之人
    分期付款，且中美公司曾因遲延繳付第五、六期款項而致函國有財產局請准延期
    繳款，該函並有王欽親筆簽名，足證系爭土地係由中美公司承購，款項由公司之
    僑菲股東自海外匯款所繳付，王欽亦自承因菲律賓外匯欠豐須陸續匯至，故由公
    司與國有財產局做成分期付款協議方屬實情。
  (三)另王欽所提之定存單上並未載明為何人所有，且中美公司於五十一年三月二十四
    日致函國有財產局謂：「…三、本人現因公司組織成立，該地權狀台頭擬加：『
    海外中美投資企業股份有限公司…』」等語。顯見當時乃因中美公司尚未成立，
    是由中美公司之股東授權，先以王欽個人名義申購，嗣該公司成立後，即登記為
    公司所有，況王欽於同年五月三十一日致國有財產局函中亦自承系爭土地係為中
    美公司所申購，益足證王欽係為中美公司申購系爭土地無疑。
  (四)又兩造間如有信託關係存在，因被上訴人僅為系爭土地之受託人，對被上訴人而
    言，系爭土地非為真正資產，於公司資產負債表之編列項目下不應被編列為「資
    產」欄，而應列為「負債淨值」欄，是由被上訴人於五十三年五月三十一日製作
    之資產負債表即可知系爭土地係屬被上訴人之資產。
參、證據：援用第一審所提證據為證。
    理      由
一、上訴人起訴主張：被繼承人王欽於民國五十一年間向財政部國有財產局台灣省北
    區辦事處（下稱國有財產局）申購坐落於陽明山管理局北投鎮○○段第一二Ｏ一
    之一四地號等一Ｏ八筆國有土地（現已改編為台北市○○區○○段二小段，地號
    亦有變動，下稱系爭土地），經國有財產審議委員決議准照現狀讓售，並依法登
    記王欽為該地之使用人在案，同年三月二十四日王欽依通知繳納承購土地之半數
    價款新台幣（下同）九十四萬九千一百零六元六角，另半數價款則約定以分期付
    款方式給付。嗣訴外人鄭周敏表示其以海外中美投資企業股份有限公司（下稱「
    海外中美公司」，該公司嗣後更名為「威靈頓股份有限公司」下稱「威靈頓公司
    」）之名義購買同地段土地，有意再向王欽購買相連之系爭土地準備開發，王欽
    遂同意將系爭土地信託登記於鄭周敏，雙方並訂有土地委託管理開發契約（下稱
    系爭契約），王欽依約向國有財產局聲明將土地之申購人改為海外中美公司，俾
    使國有財產局將權利移轉證明書直接發給被上訴人，並得據以辦理所有權登記。
    詎上開土地遲遲無法動工開發，故王欽於八十三年三月十五日向被上訴人表示終
    止系爭契約，另催告被上訴人返還系爭土地，惟被上訴人不願履行。爰依信託物
    返還請求權及繼承之法律關係，請求被上訴人先將系爭土地中，面積最小之三六
    一地號（舊地號為一二Ｏ一之六七一地號，係自一二Ｏ一之五五三地號分割而來
    ，而一二０一之五五三地號係自一二Ｏ一之十四地號分割而來）土地返還予伊等
    語。
    被上訴人則以：否認伊與王欽間就系爭土地有何信託關係存在，王欽本為伊公司
    之經理，係代理伊申購系爭土地。又上訴人於發回更審後始提出系爭契約，且未
    提出原本，契約當事人對系爭契約之細節亦不復記憶，伊否認其真正。另契約所
    載期日為五十三年五月二十日，當時威靈頓公司尚未存在，證人曾燦輝、陳慶良
    之證言顯不足採信。縱系爭信託契約為真，王欽遲至八十三年始表示終止契約，
    請求返還信託物，顯已罹於十五年消滅時效等語，資為抗辯。
二、本件兩造之爭點：
  (一)上訴人主張系爭土地乃其被繼承人王欽信託登記為被上訴人公司所有，為被上訴
    人所否認。
  (二)上訴人提出無法系爭契約原本，僅提出該契約影本（見一審更一卷(一)七二頁至七
    三頁、九二頁至九三頁），被上訴人否認為真正。其上所載契約存續期間自五十
    三年五月二十日起至五十九年五月十八日止，上訴人主張曾依系爭契約第三條後
    段之約定延長契約之期限，亦為被上訴人所否認，並為時效消滅之抗辯。
三、按當事人主張有利於己之事實者，就其事實有舉證之責任，民事訴訟法第二百七
    十七條前段定有明文。又請求履行債務之訴，除被上訴人自認上訴人所主張債權
    發生原因之事實外，應先由上訴人就其主張此項事實，負舉證之責任；民事訴訟
    如係由原告主張權利者，應先由上訴人負舉證之責，若上訴人先不能舉證，以證
    實自己主張之事實為真實，則被上訴人就其抗辯事實即令不能舉證，或其所舉證
    據尚有疵累，亦應駁回上訴人之請求（最高法院四十三年台上字第三七七號、十
    七年上字第九一七號判例參照）。再按所謂信託行為，係指信託人將財產所有權
    移轉與受託人，使其成為權利人，以達到當事人間一定目的之法律行為而言，亦
    即委託人授與受託人超過經濟目的之權利，而僅許可其於經濟目的範圍內行使權
    利之法律行為而言（最高法院六十二年度臺上字第二九九六號、六十六年度台再
    字第四十二號判例參照）。而信託財產移轉為受託人所有之方式，固非必須由委
    託人取得所有權後，再移轉予受託人為必要，惟委託人仍應舉證證明信託財產確
    為其所有，始符信託行為之要件。本件上訴人主張系爭土地係王欽信託登記為被
    上訴人所有，王欽並已終止信託契約之情，既為被上訴人所否認，依上開判例意
    旨，上訴人自應先就兩造間有信託契約存在之情，舉證以實其說。查：
  (一)上訴人所指曾就系爭土地與訴外人鄭周敏訂立信託契約之事實，業為鄭周敏所否
    認在卷（見本院前審八十五年度上字第四七八號卷(一)九八頁至一０一頁），至上
    訴人提出系爭契約影本（見本院前審上開卷(一)五九頁至六一頁、一審更一卷(一)七
    二頁至七三頁、九二頁至九三頁），被上訴人則否認該私文書為真正，查：上訴
    人遲至原審更一審時始提出系爭契約影本，且上訴人之被繼承人王欽於起訴時自
    始至終均主張係與鄭周敏洽商，且表示其係與鄭周敏訂立書面信託契約，該契約
    原本置於菲律賓一時無法找到云云（見一審訴字卷六頁背面），並未提及與被上
    訴人公司前負責人鄭銀鑽有簽訂系爭契約之情，嗣上訴人於本院前審八十五年上
    字第四七八號審理中始表示王欽與鄭周敏間為口頭約定，因被上訴人公司組織及
    股權有變更，為恐影響權益始與被上訴人當時新任法定代理人鄭銀鑽補訂契約當
    事人為「王欽」與「威靈頓公司」云云，其主張前後已屬矛盾，且與王欽本人之
    陳述已有所扞格，況被上訴人公司更名前為「海外中美公司」，於五十三年五月
    二十九日始改名為現在之「威靈頓公司」，此有經濟部所發之公司執照附卷可稽
    （見一審更一卷(一)九九頁、本審卷一七四頁），而系爭契約影本所載之簽約日期
    則為被上訴人公司更名前之五十三年五月二十日。足見王欽與被上訴人間果有信
    託關係存在，亦應以「海外中美公司」為之，而非當時尚未存在之「威靈頓公司
    」。又上訴人所舉證人曾燦輝於原審八十四年訴字第七一二號案件審理中到庭證
    稱：「知道王欽向國有財產局買土地，我是包商，當時買土地一０八筆，給公司
    開發，條件是整地後蓋房子及水電設施」等語（見該卷七十一頁背面），絲毫未
    提及有擔任契約見證人及土地信託之情，待上訴人提出系爭契約影本時，證人曾
    燦輝始再到庭證稱：伊確實擔任見證人，並同時表示「我進去時，他們雙方面已
    談好，是人不夠，找我作見證人」云云，其雖另稱知悉兩造契約之內容，惟就其
    如何得知，僅表示「他們雙方面我都很熟，我本身是營造業，故與公司有生意往
    來」等語（見本院前審八十五年上字第四七八號卷(一)四九頁背面、五一頁背面）
    ，顯難認證人曾燦輝知悉兩造是否確有簽訂信託契約之情；又上訴人所舉另一證
    人陳慶良於原審八十四年訴字第七一二號案件審理中到庭作證時僅證稱：得知王
    欽曾向國有財產局購買一Ｏ八筆，並交由被上訴人開發之情，而未提及兩造有訂
    立書面契約且伊於訂約時在場情事，嗣於本院前審八十五年上字第四七八號事件
    審理中則表示：伊於訂約時在場，但未擔任見證人，並自承伊當時在公司服務，
    不知購買系爭土地之資金來源等語（見上開卷(二)五八頁），另其證稱：「因為王
    欽不是（被上訴人）法定代理人，但他主張要作代表人」、「老板對老板說有糾
    紛，所指老板是海外中美公司董事長鄭銀鑽，另一老板是指王欽，這二個老板當
    面協調」等語（見上揭卷(二)五四頁），足見證人陳慶良所見聞之事實，顯係指王
    欽與被上訴人公司前負責人鄭銀鑽間之爭執與協商，與王欽所主張係與鄭周敏簽
    立系爭契約一節實不相涉，其證言尚不得逕為有利上訴人之認定。
  (二)另上訴人之被繼承人王欽於提起本件訴訟時，於起訴狀第二頁背面第二行係載明
    ：王欽「決定將承購土地信託鄭周敏管理開發」云云（見一審訴字卷六頁背面）
    ，嗣又主張系爭土地係信託予被上訴人公司等語（見一審訴字卷三三頁），其陳
    述前後已屬矛盾。縱有信託情事，惟該信託契約之受託人究竟係被上訴人，抑或
    為訴外人鄭周敏，亦非無疑。
  (三)至上訴人提出財政部國有財產局臺灣省北區辦事處五十一年四月十日臺財產北（
    業）字第三一三六號函係載明：「查陽明山管理局北投鎮○○段第一二Ｏ一之一
    四國有土地一Ｏ八筆，前經本處奉准讓售並由台端（按即王欽）辦理承購手續在
    案。台端申購該項土地期間於本年元月十六日為提供承購該項土地之擔保檢附彰
    化銀行優利存款單存戶第二十四號存單Ｎ0000000號乙紙，業經台端於本
    年三月二十四日繳付該項承購土地半數價款時提回並檢還本處出具是項存款保證
    單收據各在案」等情，有該函附卷可稽（見一審訴字卷十八頁），細繹其內容，
    僅能證明王欽曾獲准承購系爭土地，並曾繳納半數價款，然該土地嗣後登記為被
    上訴人（或其更名前之「海外中美公司」）所有之情，然其原因可能係基於被上
    訴人與王欽間之借名代公司申購、或買賣、贈與等法律關係，惟尚無法證明係王
    欽與被上訴人間就系爭土地有信託關係存在。另王欽於五十一年三月二十四日向
    財政部國有財產局臺灣省北區辦事處所提申請書，其內容略為：「本人現因公司
    組織成立，該地權狀抬頭擬加『海外中美投資企業股份有限公司』」等語（見一
    審訴字卷十九頁），亦未提及王欽與鄭周敏或王欽與海外中美公司間有何信託關
    係存在。且王欽於八十五年七月二十五日原法院檢察署檢察官八十二年度調字第
    一號案件偵查中亦陳稱：其為海外中美公司之經理，其申購土地時為了要向銀行
    貸款，所以必須用公司名義，所以登記為「海外中美公司王欽」的名義等語（見
    一審訴字卷九二頁），並未提及系爭土地有何信託情事，且王欽主張移轉土地所
    有權登記予被上訴人之目的為「貸款」，與系爭契約第四條所指契約目的為「為
    便利土地整體開發及節稅起見」等情並不相符。況王欽於五十一年五月三十一日
    以「海外中美投資企業股份有限公司經理王欽」之名義致函財政部國有財產局臺
    灣省北區辦事處時，更明白表示：「：：：該土地（即國有土地一０八筆）為本
    公司所有，本人現任本公司經理，為本人以法定代理人身分代本公司申請購買者
    ，併予敘明」等語（見本院前審八十五年上字第四七八號卷(一)一三０頁），益見
    王欽申購系爭土地並非為自己所有之目的，而係為被上訴人所申購者，情至明顯
    。綜上觀之，足見上訴人提出系爭契約影本主張系爭土地係其被繼承人王欽信託
    登記予被上訴人公司云云，要非可採。
四、次按請求權因十五年不行使而消滅，為民法第一百二十五條前段所明定。本件兩
    造間縱有前開信託契約存在，依系爭契約第三條之約定，其契約存續期間係自五
    十三年五月二十日起至五十九年五月十九日止共六年（見一審更一卷(一)七二頁、
    九二頁），上訴人又未能舉證證明兩造曾有依契約第三條後段之約定延長契約期
    限之情，則系爭契約於五十九年五月十九日終止時，王欽即可請求返還信託物。
    不待另為終止之意思表示。乃王欽遲至八十三年間始發函表示終止契約，請求返
    還信託物，顯已逾十五年消滅時效，被上訴人提出時效抗辯，並依民法第一百四
    十四條第一項規定聲明拒絕給付，自屬有據。
五、綜上所述，上訴人主張其被繼承人王欽與被上訴人間就系爭土地有信託關係存在
    云云，並非有據，且兩造間縱有信託關係存在，被上訴人抗辯上訴人之請求權亦
    已因逾十五年不行使而消滅，為有理由，已如上述。從而上訴人依信託契約終止
    後之信託物返還請求權及繼承之法律關係，請求被上訴人將系爭土地之所有權移
    轉登記予上訴人，並返還系爭土地予上訴人，即非正當，不應准許。上訴人之訴
    既經駁回，其假執行之聲請亦已失所附麗，應併予駁回。原審為上訴人敗訴之判
    決並駁回其假執行之聲請，核無違誤，上訴意旨指摘原判決不當，求予廢棄改判
    ，為無理由，應予駁回。
六、兩造其餘之攻擊防禦方法暨聲明所用之證據，核與本件判決之結果均不生影響，
　  已無再予論述之必要，併此敘明。
據上論結，本件上訴為無理由，依民事訴訟法第四百四十九條第一項、第七十八條、
第八十五條第一項前段判決如主文。
中　　　華　　　民　　　國　　九十三　　年　　 十一 　　月　　二十四　　日
                                民事第九庭
                                    審判長法  官  楊  豐  卿
                                          法  官  蘇  瑞  華
                                          法  官  張      蘭
正本係照原本作成。
如不服本判決，應於收受送達後二十日內向本院提出上訴書狀，其未表明上訴理由者
，應於提出上訴後二十日內向本院補提理由書狀（均須按他造當事人之人數附繕本）
上訴時應提出委任律師或具有律師資格之人之委任狀；委任有律師資格者，另應附具
律師資格證書及釋明委任人與受任人有民事訴訟法第四百六十六條之一第一項但書或
第二項（詳附註）所定關係之釋明文書影本。
中　　　華　　　民　　　國　　九十三　　年　　 十一 　　月　　二十四　　日
　　　　　　　　　　　　　　　　　　　　　書記官  殷  丹  妮
附註：
民事訴訟法第四百六十六條之一（第一項、第二項）：
對於第二審判決上訴，上訴人應委任律師為訴訟代理人。但上訴人或其他法定代理人
具有律師資格者，不在此限。
上訴人之配偶、三親等內之血親、二親等內之姻親，或上訴人為法人、中央或地方機
關時，其所屬專任人員具有律師資格並經法院認為適當者，亦得為第三審訴訟代理人
。
